【裁判字號】    98,台上,2277
【裁判日期】    980424
【裁判案由】    違反山坡地保育利用條例
【裁判全文】
最高法院刑事判決            九十八年度台上字第二二七七號
上  訴  人  甲○○
            乙○○
共      同
選任辯護人  陳  隆律師
上列上訴人等因違反山坡地保育利用條例案件，不服台灣高等法
院台中分院中華民國九十五年八月九日第二審判決（九十五年度
上訴字第一二五０號，起訴案號：台灣台中地方法院檢察署九十
三年度偵字第一一三九四號），提起上訴，本院判決如下：
    主  文
原判決撤銷，發回台灣高等法院台中分院。
    理  由
本件原判決認定：上訴人甲○○係僑泰開發實業股份有限公司（
下稱僑泰公司）總經理，明知坐落於台中縣和平鄉○○段五三一
、五三二、五三四、五三七、五四三、五五五、五五六、五三四
Ａ、五三七Ａ等九筆土地，均為國有而交由行政院原住民族委員
會管理之公有山坡地，竟自民國八十八年十一月起，向非法佔用
上開土地之黃道、黃秋揚承租土地，而於八十九年十一月起，在
上開土地擅自設置土石堆置場堆置土石，嗣後並僱用上訴人乙○
○擔任該公司之廠長，負責後續之砂石堆置、清運工作。其二人
（下稱上訴人等二人）即基於共同犯意聯絡，先後於下列時間擅
自在公有山坡地堆置土石而遭稽查查獲：九十二年六月三日，
查獲現場堆置土石約七千立方公尺；九十三年三月一日，由台
中縣政府民政局會同經濟部水利處第三河川局、和平鄉公所人員
查獲，現場堆置土石約三百立方公尺；九十三年五月二十六日
由經濟部水利處第三河川局會同和平鄉公所、台中縣警察局和平
分局人員查獲等情。因而撤銷第一審之科刑判決，改判仍論上訴
人等二人以共同連續違反在公有山坡地內，不得擅自從事堆積土
石之使用之規定罪，處甲○○有期徒刑捌月；處乙○○有期徒刑
陸月，及諭知易科罰金之折算標準。固非無見。
惟查：（一）有罪判決書記載之事實，為判斷其適用法令當否之
準據，法院應將依職權認定與論罪科刑有關之事項，翔實記載，
然後於理由內逐一說明其憑以認定之證據，並使事實認定與理由
說明，互相適合，方為合法。倘若事實認定與理由說明，不相一
致，或事實或理由之記載前後齟齬，按諸刑事訴訟法第三百七十
九條第十四款後段規定，均屬判決理由矛盾之當然違背法令。原
判決事實認定：上訴人等二人基於共同犯意聯絡，擅自在公有山
坡地堆置土石……，於九十三年五月二十六日，由經濟部水利
處第三河川局會同和平鄉公所、台中縣警察局和平分局人員查獲
等情。似指上訴人等二人於上述時間第三次擅自堆置土石遭查獲
，然依卷內九十三年五月二十六日之勘查簽到表所載會勘情形為
：確為堆積土石後疑超挖等語（九十三年度偵字第一一三四九號
第三十九頁）；原判決理由亦謂：九十三年五月二十六日查獲而
未有堆置土石情事（原判決第三頁第十一至十三行）。如果無訛
，則原判決上開部分之事實認定，即與卷內資料及理由所載不相
符合，有判決理由矛盾之違背法令。又原判決於理由說明以：上
訴人等二人前後多次行為，時間緊接，所犯構成要件相同之罪名
，顯基於概括犯意為之，而依修正前連續犯之規定論以一罪等旨
，然其對上訴人等二人究有如何之「多次」犯罪行為，並未明確
記載，事實尚欠明瞭，其適用法律是否正確？本院無憑判斷。（
二）依卷內資料，黃道與黃秋陽並不否認其耕作使用上開土地，
並租（借）予僑泰公司等情。黃道經第一審法院訊問以：當時為
何將上開土地借給僑泰？證稱：因為我自己一個人，無法耕作那
麼大的土地，我當時是以地主的身分出借上開土地（第一審卷一
第八十四頁）；黃秋揚亦證以：先前是我父親在使用，後來留給
我使用，後來我又以地主的身分出借給僑泰使用各等語（同上卷
第八十九頁）。雖黃道另謂：八十四年清查的時候，要我們填何
時開始使用，至於終止的日期，鄉公所就記載清查的日期，八十
四年後我們要辦理承租，但鄉公所說，我們不符合法律規定，不
讓我們承租（同上卷第八十六頁）；黃秋揚另以：沒有合法向鄉
公所承租上開土地，因為我不是原住民，所以無法繼續承租各等
語（同上卷第九十一頁）；而於九十三年五月二十六日同往勘查
之台中縣警察局和平分局警員何永超於第一審證稱：我們先會同
第三河川局及和平鄉公所去確認，上開土地是否他們管轄，結果
是和平鄉公所管轄的原住民保留地，我們查出承租人是黃道、黃
秋揚，就通知他們到案說明，他們二人指證他們的土地出租給僑
泰公司使用，所以我們認為是僑泰公司所挖掘云云（同上卷第六
十七頁）。以上所陳如果不虛，顯然上開土地分別為黃道與黃秋
揚使用耕作多年，並以地主自居，其外觀是否可能被認為其無使
用權？甲○○以僑泰公司名義向其租用土地時，是否明知其無使
用之正當權利？又乙○○係嗣後始受僱在該土地擔任廠長，是否
明知該土地之權利人及僑泰公司並無使用之權利？此攸關上訴人
等二人是否無正當使用權而「擅自」在上開土地上堆積土石之認
定，即有釐清之必要，原審未遑查究明白，遽行判決，復未於判
決中對上開有利於上訴人等二人之證據說明不採之理由，有判決
不備理由之違背法令。上訴意旨執以指摘，即非全無理由，應認
原判決有撤銷發回之原因。基於審判不可分原則，原判決不另諭
知無罪部分，應一併發回。
據上論結，應依刑事訴訟法第三百九十七條、第四百零一條，判
決如主文。
中    華    民    國  九十八  年    四    月  二十四  日
                      最高法院刑事第三庭
                          審判長法官  林  增  福
                                法官  張  清  埤
                                法官  陳  世  雄
                                法官  蔡  國  在
                                法官  郭  毓  洲
      本件正本證明與原本無異
                                      書  記  官
中    華    民    國  九十八  年    四    月  二十八  日
                                                      Ｖ


司法院資訊處製作；財團法人民間司法改革基金會備份。
